臺灣高雄地方法院民事判決　　　　　　　 96年度訴字第685號
原　　　告　丁○○
訴訟代理人　李昌明律師
被　　　告　丙○○即曾定之承.
上列當事人間所有權移轉登記事件，本院於民國96年10月3日言
詞辯論終結，判決如下：
  主  文
被告應於原告給付新臺幣肆拾萬元之同時，將如附圖所示坐落高
雄縣湖內鄉○○段1312-A001 地號，面積124 平方公尺、1312-
A002地號，面積130 平方公尺及1312-A003 地號，面積1 平方公
尺之土地，移轉登記予原告所有。
訴訟費用由被告負擔。
  事實及理由
一、按本件原告起訴時之被告曾定已於本院審理中之民國96年3
    月13日死亡，其配偶曾鄭桂金及第一順位繼承人中之子女盧
    曾秀霞、曾秀珠、曾秀鳳及曾秀蘭均已依法拋棄繼承，此有
    曾定之死亡證明書及本院拋棄繼承准予備查通知書各一件在
    卷可稽（本院卷第45頁、第163 頁），而由曾定之第一順位
    繼承人中未拋棄繼承之子丙○○繼承，丙○○並已具狀聲明
    承受訴訟（本院卷第160-162 頁），核無不合，應予准許，
    先予敘明。
二、原告起訴主張：坐落高雄縣湖內鄉○○段（下稱同段）1312
    -2（地目田）、1312 -4 及1312-6號（地目均為道）等3 筆
    土地原為被告之先父曾定所有（按已於96 年8月1 日由被告
    辦理繼承登記），因其中1312-2號土地與原告所有坐落同段
    1311及1311-4號之土地相鄰，曾定嗣知悉原告將在自有之土
    地上設廠，可能需要使用上開1312-2號土地及其他2 筆道路
    用地，以供通行之用，乃透過仲介人甲○○向原告遊說，希
    望原告能將上開3 筆土地中與原告所有土地之相鄰部分土地
    （下稱系爭土地）買下，以便原告將來設廠後可供通行，經
    原告應允後，雙方於95年12月18日在代書乙○○之見證下簽
    立「不動產買賣契約書」（下稱系爭買賣契約），約定雙方
    買賣之總價金為新臺幣（下同）65萬元，而買賣系爭土地之
    範圍，即依地籍圖沿著同段1311及1311 -4 號2 筆土地之地
    界線，劃至同段1312-4號土地上之水溝邊線，並於系爭買賣
    契約第1 條土地標示欄明確載明：「面積：以分割後面積為
    準。權利範圍：分割後土地如圖示全部。備註：出售土地地
    號以分割後編定之地號為該出售標的」，另在地籍圖謄本上
    以黃色色筆標出「買賣範圍圖示」作為系爭買賣契約之附件
    ，並由雙方簽認。且依系爭買賣契約第4 條約定：「第一期
    款限於民國95年12月18日交付新台幣貳拾伍萬元整。賣方貸
    款餘新台幣肆拾萬元整，由買方代為清償，該款為價款中的
    部份，賣方須無條件配合塗銷，如金額有不足，賣方須補足
    。」而原告已依約於95年12月18日給付現金25萬元予曾定，
    雖曾定亦有依約將系爭土地之所有權狀及相關證件交由代書
    乙○○辦理系爭土地之分割事宜，惟經高雄縣路竹地政事務
    所指定於96年1 月12日上午9 時40分進行實地分割鑑界測量
    時，曾定非但未配合履行，反而於96年1 月16日以高雄60支
    郵局第21號存證信函（下稱系爭存證信函），向原告表示系
    爭買賣契約上所載土地標示之地段、地號、面積及位置均有
    錯誤，並主張以系爭存證信函為撤銷系爭買賣契約之意思表
    示。然系爭土地之買賣乃被告主動要約，買賣系爭土地之範
    圍亦經雙方簽認明確，並無錯誤之情事，曾定上開所為撤銷
    系爭買賣契約之意思表示，顯無理由。而原告既已依約繳足
    第1 期價金25萬元，且依系爭買賣契約第7 條約定，曾定並
    應於96年1 月15日前辦理系爭土地之點交事宜，惟曾定竟違
    約不履行契約義務，且於曾定死亡後，其繼承人即被告亦未
    履行系爭買賣契約之義務，原告自得本於繼承及系爭買賣契
    約之法律關係，請求被告應於原告給付系爭土地餘款40萬元
    之同時，將如附圖所示坐落高雄縣湖內鄉○○段1312-A001
    號，面積124 平方公尺、1312-A002 號，面積130 平方公尺
    及1312 -A003號，面積1 平方公尺之土地，移轉登記予原告
    所有，爰聲明如主文第1 項所示。
三、被告則以：系爭買賣契約內並無明確載明系爭土地買賣之面
    積及單價，雖原告與曾定另有在地籍圖謄本上以黃色色筆標
    出「買賣範圍圖示」作為系爭買賣契約之附件，惟該黃色部
    分之面積據地政人員推估約有359 平方公尺，以系爭土地之
    公告現值每平方公尺為2000元計算，該部分土地之公告現值
    即達71萬8000元（359 ×2,000 ＝718,000） ，未來政府若
    公告徵收，其價值更鉅，且曾定之經濟情況良好，並不缺錢
    ，詎原告竟僅以區區之65萬元向曾定購買系爭土地，足徵曾
    定之意思表示顯有錯誤，且系爭買賣契約上所載土地標示之
    地段、地號、面積及位置亦有錯誤，被告爰以系爭存證信函
    作為撤銷系爭買賣契約之意思表示。另被告亦願依系爭買賣
    契約第15條之約定，賠付原告已付定金之1 倍即25萬元，連
    同定金共50萬元給付與原告，則原告即不得再主張系爭買賣
    契約之權利。且系爭土地之買賣價款，原告就其中之40萬元
    亦尚未給付，故被告並無依約履行移轉系爭土地予原告所有
    之義務等語，資為抗辯。聲明駁回原告之訴。
四、兩造就下列事項不予爭執，並有系爭土地登記謄本（本院卷
    第184-186 頁）、系爭買賣契約、地籍圖及交款備忘錄（原
    審卷第11-14 頁）、高雄縣路竹地政事務所複丈通知書（原
    審卷第15頁）、系爭存證信函（原審卷第16頁）等件在卷可
    稽，並經本院囑託高雄縣路竹地政事務所測量人員至系爭土
    地現場測量系爭土地之面積，製有土地複丈成果圖在卷可資
    參憑（本院卷第146頁），堪信為真實：
  (一)原告與曾定於95年12月18日在代書乙○○之見證下簽立系爭
    買賣契約，約定雙方買賣系爭土地之總價金為65萬元，而買
    賣系爭土地之範圍，即依地籍圖沿著同段1311及1311 -4 號
    2 筆土地之地界線，劃至同段1312-4號土地上之水溝邊線，
    並於系爭買賣契約第1 條土地標示欄明確載明：「面積：以
    分割後面積為準。權利範圍：分割後土地如圖示全部。備註
    ：出售土地地號以分割後編定之地號為該出售標的」，另在
    地籍圖謄本上以黃色色筆標出「買賣範圍圖示」作為系爭買
    賣契約之附件，並由雙方簽認。
  (二)依系爭買賣契約第4 條約定：「第一期款限於民國95年12月
    18日交付新台幣貳拾伍萬元整。賣方貸款餘新台幣肆拾萬元
    整，由買方代為清償，該款為價款中的部份，賣方須無條件
    配合塗銷，如金額有不足，賣方須補足。」而原告已依約於
    95年12月18日給付現金25萬元予曾定。
  (三)嗣曾定有依約將系爭土地之所有權狀及相關證件交由代書乙
    ○○辦理系爭土地之分割事宜，惟經高雄縣路竹地政事務所
    指定於96年1 月12日上午9 時40分進行實地分割鑑界測量時
    ，曾定未配合到場，並於96年1 月16日以系爭存證信函向原
    告表示系爭買賣契約上所載土地標示之地段、地號、面積及
    位置均有錯誤，被告並主張以系爭存證信函為撤銷系爭買賣
    契約之意思表示。
  (四)曾定已於96年3月13日死亡，而其所有坐落高雄縣湖內鄉○
    ○段1312-2、1312 -4 及1312-6號等3 筆土地，已於96 年8
    月1 日由被告辦理繼承登記完畢。
  (五)系爭買賣契約確為真正（本院卷第75頁、第182 頁），且原
    告與曾定約定買賣系爭土地之面積，經測量後，即為如附圖
    所示同段1312-A001 號之土地，面積為124 平方公尺；同段
    1312 -A002號土地，面積為130 平方公尺；同段1312 -A003
    號土地，面積為1 平方公尺。
五、兩造爭點：
  (一)系爭買賣契約是否為曾定在意思表示陷於錯誤下所簽定？被
    告抗辯曾定已以系爭存證信函撤銷系爭買賣契約之意思表示
    ，有無理由？
  (二)原告本於繼承及系爭買賣契約之法律關係，請求被告應將系
    爭土地移轉登記為原告所有，有無理由？
六、系爭買賣契約是否為曾定在意思表示陷於錯誤下所簽定？被
    告抗辯曾定已以系爭存證信函撤銷系爭買賣契約之意思表示
    ，有無理由？
  (一)被告固抗辯：系爭買賣契約內並無明確載明系爭土地買賣之
    面積及單價，其買賣範圍不明確，雖原告與曾定另有在地籍
    圖謄本上以黃色色筆標出「買賣範圍圖示」作為系爭買賣契
    約之附件，惟該黃色部分之面積據地政人員推估約有359 平
    方公尺，以系爭土地之公告現值每平方公尺為2000元計算，
    該部分土地之公告現值即達71萬8000元，未來政府若公告徵
    收，其價值更鉅，且曾定之經濟情況良好，並不缺錢，詎原
    告竟僅以區區之65萬元向曾定購買系爭土地，足徵曾定之意
    思表示顯有錯誤，且系爭買賣契約上所載土地標示之地段、
    地號、面積及位置亦有錯誤，被告爰以系爭存證信函作為撤
    銷系爭買賣契約之意思表示云云。
  (二)惟按「稱買賣者，謂當事人約定一方移轉財產權於他方，他
    方支付價金之契約。當事人就標的物及其價金互相同意時，
    買賣契約即為成立。」民法第345 條定有明文。且兩造間就
    買賣數量、給付方式、付款等買賣契約必要之點，意思表示
    一致，依民法第153 條第1 項、第2 項前段規定，買賣契約
    已成立。次按債之標的，於債之關係成立時，如根本無可確
    定，則其內容即屬不能實現，其法律行為固屬無效。但如有
    可得確定之方法，而於履行債務時，債之標的已得確定，則
    其法律行為仍屬有效。最高法院80年度台上字第2621號、同
    院70年度台上字第1044號判決亦可資參照。經查，系爭買賣
    契約第1條「房地產標示」之面積欄載明：「以分割後面積
    為準」、權利範圍欄載明：「分割後土地如圖示全部」、
    備註欄載明：「出售土地地號以分割後編定之地號為該出售
    標的」，而依系爭買賣契約所附之地籍圖謄本，並標示「買
    賣範圍，以黃色筆範圍圖示」等語，此有系爭買賣契約及所
    附地籍圖謄本在卷可稽（原審卷第11-13 頁）。且證人即系
    爭買賣契約之代書乙○○亦證稱：「（問：既然沒有測量如
    何標示黃色部分？）我們當時所標示的順著1311地號地籍圖
    的分界線直接橫跨1312之2 、1312之4 、1312之6 劃過去，
    而1312之7 是縣道是道路用地，108-1 是水利用道，當初是
    賣方曾定主動要約買方，1311地號土地是顏麗卿（即原告）
    的，也只有買受1312-2、1312-4、1312-6曾定的土地才能發
    揮最大效用，通往1312-7道路，因曾定的土地有點畸零，要
    賣給原告才能發揮土地最大的效用。之後我們再申請分割，
    我們買賣契約有寫明是以分割後面積及地號為準。」等語（
    本院卷第71-72 頁），足徵原告與曾定就系爭土地之買賣面
    積雖未確定，惟其買賣之範圍已屬可得確定。且系爭買賣契
    約之附件即地籍圖謄本上，原告與曾定亦以黃色色筆標出「
    買賣範圍圖示」，並由雙方簽認之事實，為兩造所不爭，如
    上所述。故本件係因原告與曾定簽約當時，因尚未測量系爭
    土地及辦理分割，以致系爭土地之面積及分割後重新編定之
    土地地號，尚未確定，惟系爭買賣契約所載買受系爭土地之
    範圍非但已屬可得確定，且買賣系爭土地之面積及地號，亦
    屬可得而確定。從而，被告辯稱系爭買賣契約之買賣標的因
    屬不確定，故系爭買賣契約不能成立，且系爭買賣契約上所
    載土地標示之地段、地號、面積及位置亦有錯誤云云，不足
    採信。
  (三)又原告與曾定約定買賣系爭土地之面積，經本院囑託高雄縣
    路竹地政事務所測量人員測量後，即為如附圖所示同段1312
    -A001 號之土地，面積為124 平方公尺；同段1312 -A002號
    土地，面積為130 平方公尺；同段1312 -A003號土地，面積
    為1 平方公尺之事實，為兩造所不爭，並有土地複丈成果圖
    在卷可資參憑（本院卷第146 頁），故系爭土地之總面積為
    255 平方公尺（124 ＋130 ＋1 ＝255） 。被告抗辯：系爭
    買賣契約附件所示該黃色部分之面積，據地政人員推估約有
    359 平方公尺，以系爭土地之公告現值每平方公尺為2000元
    計算，該部分土地之公告現值即達71萬8000元云云，即屬無
    據。而系爭土地之公告現值為51萬元（255 平方公尺×2000
    元＝510,000 元），原告與曾定約定系爭土地之買賣總價為
    65萬元，亦無任何不合理或低估系爭土地價值之情事，故被
    告辯稱：曾定之經濟情況良好，並不缺錢，詎原告竟僅以區
    區之65萬元向曾定購買系爭土地，足徵曾定之意思表示顯有
    錯誤云云，亦不足採信。
  (四)參以證人乙○○於本院證稱：「（問：是否本件買賣之代書
    ?） 是，當時顏麗卿、曾定及介紹人甲○○都在場，當時考
    慮到曾定的方便，就近到介紹人家，我是買賣雙方所聘請的
    ，佣金是雙方給我的，當時曾定以歡喜的心情，神情清楚，
    雙方談妥價錢及標的才請我過去為契約書之記載，其價錢如
    契約書所寫六十五萬元，顏麗卿所買的是三筆土地的一小部
    分而已，故我們有用圖示標示清楚。」等語（本院卷第71頁
    ），且證人即系爭土地買賣之介紹人甲○○於本院亦證稱：
    「‧‧‧隔天代書（即乙○○）及兩造（即原告及曾定）到
    我家簽約，簽約當天曾定趁著代書擬契約書，曾定就到湖內
    鄉戶政事務所領印鑑證明，他領印鑑證明回來後，經代書當
    面宣讀合約內容並告以要旨後，因曾定不識字只簽了其中一
    份合約書，而且簽的字很大又很慢，所以代書說之後幾份由
    代書代寫，但須由曾定捺指印。簽約過程曾定精神狀態正常
    ‧‧‧」等語（本院卷第93頁），益證曾定於簽訂系爭買賣
    契約時，並無意思表示陷於錯誤之情事。從而，被告抗辯系
    爭買賣契約為曾定在意思表示限於錯誤下所簽定云云，即屬
    無從採信。且被告又以系爭存證信函作為撤銷系爭買賣契約
    之意思表示，亦屬無據。
七、原告本於繼承及系爭買賣契約之法律關係，請求被告應將系
    爭土地移轉登記為原告所有，有無理由？
  (一)按「繼承人自繼承開始時，除本法另有規定外，承受被繼承
    人財產上之一切權利、義務。」「物之出賣人，負交付其物
    於買受人，並使其取得該物所有權之義務。」民法第1148條
    前段、第348 條第1 項分別定有明文。且依系爭買賣契約第
    4 條約定：「第一期款限於民國95年12月18日交付新台幣貳
    拾伍萬元整。賣方貸款餘新台幣肆拾萬元整，由買方代為清
    償，該款為價款中的部份，賣方須無條件配合塗銷，如金額
    有不足，賣方須補足。」另系爭買賣契約第7 條亦約定，曾
    定應於96年1 月15日前辦理系爭土地之點交事宜，此有系爭
    買賣契約在卷可參。而原告已依約於95年12月18日給付現金
    25萬元予曾定之事實，為兩造所不爭，並有原告之交款備忘
    錄一紙在卷可稽（原審卷第14頁）。雖原告自承尚有系爭土
    地餘款40萬元未給付，惟原告既請求被告應於原告給付系爭
    土地餘款40萬元之同時，將系爭土地移轉登記予原告所有，
    則本於上開民法規定、系爭買賣契約之約定及民法第264 條
    同時履行抗辯之規定，亦屬於法有據。從而，被告抗辯因原
    告就系爭土地之餘款40萬元尚未給付，故被告並無依約履行
    移轉系爭土地予原告所有之義務云云，不足採信。
  (二)又系爭買賣契約第15條前段雖約定：「賣方違反本契約各條
    之一者，應將已收定金及已收價款退還外，再罰一倍違約金
    。」等語，惟此係以出賣人違反系爭買賣契約之義務時，買
    受人之權利應為如何而作約定。故是否行使本條之權利，係
    任由買受人自由為之，於出賣人違反系爭契約之義務時，買
    受人不主張爭買賣契約第15條前段之權利，而請求出賣人應
    依約履行其負交付買賣標的物於買受人，並使買受人取得該
    物所有權之義務，參諸上開民法第第348 條第1 項之規定，
    亦無不可。從而，被告抗辯伊願依系爭買賣契約第15條之約
    定，賠付原告已付定金之1 倍即25萬元，連同定金共50萬元
    給付與原告，則原告即不得再主張系爭買賣契約之權利云云
    ，亦屬不能採信。
八、綜上所述，被告所辯既均屬不能採信，則原告本於繼承及系
    爭買賣契約之法律關係，請求被告應於原告給付系爭土地餘
    款40萬元之同時，將如附圖所示坐落高雄縣湖內鄉○○段
    1312-A001 號，面積124 平方公尺、1312-A002 號，面積
    130 平方公尺及1312 -A003號，面積1 平方公尺之土地，移
    轉登記予原告所有，為有理由，應予准許。
據上論結，原告之訴為有理由，依民事訴訟法第78條判決如主文
。
中　　華　　民　　國　　96　　年　　10　　月　　17　　日
                  民事鳳山分庭法　官　楊富強
正本係照原本作成。
如不服本判決，應於送達後20日內，向本院提出上訴狀並表明上
訴理由，如於本判決宣示後送達前提起上訴者，應於判決送達後
10日內補提上訴理由書（須附繕本）。
中　　華　　民　　國　　96　　年　　10　　月　　17　　日
                              書記官　吳金霞
